【裁判字號】    90,台上,6521
【裁判日期】    901025
【裁判案由】    偽造有價證券
【裁判全文】
最高法院刑事判決                                九十年度台上字第六五二一號
    上  訴  人  甲○○○
    選任辯護人  陳富勇律師
右上訴人因偽造有價證券案件，不服台灣高等法院高雄分院中華民國八十八年六月三
十日第二審判決（八十八年度上訴字第六六一號，起訴案號：台灣高雄地方法院檢察
署八十七年度偵緝字第七三、九七號），提起上訴，本院判決如左：
    主  文
原判決撤銷，發回台灣高等法院高雄分院。
    理  由
本件原判決引用第一審判決書所記載之事實認定上訴人甲○○○明知其經濟情況不佳
，仍意圖為自己不法之所有，並基於概括犯意，未得其配偶之胞姊黃玉物之同意，竟
自任會首，於民國八十四年七月六日，在高雄市○○路一三五號其住處，將之列為其
所召集之民間互助會之會員。該互助會連同黃玉物共計三十一會，每月六日下午一時
開標，並採內標制即活會會員係以每會應繳會款扣除得標者所出之標息後繳納會款，
每會新台幣（下同）三萬元。上訴人並製作會單發予如第一審判決附表所示之各會員
，且主持開標及收受會款，使該會會員陷於錯誤而同意參加上開互助會，並交付首會
會款計八十四萬元。其復於八十五年七月六日上開互助會第十三會開標時，在未載「
標單」之得標會單上，偽簽「黃玉物」之署押及九千一百元標金，冒充得標，繼而持
該偽造得標會單行使，向其餘之活會會員佯稱該次係由黃玉物得標。其得標後復意圖
供行使之用，基於偽造有價證券之犯意，在空白本票上盜用黃玉物留存之印章，偽造
發票人為「黃玉物」，面額均為三萬元，發票日同年七月六日之本票計十紙，並持之
行使交付予部分之活會會員。致使其餘活會會員陷於錯誤，分別交付會款計三十五萬
五千三百元，足以生損害於黃玉物本人及該活會會員。嗣於同年十一月六日，上訴人
因無力支付會款，乃宣布倒會，會員張素霞等人始知受騙等情。因而維持第一審論處
上訴人意圖供行使之用，而偽造有價證券罪刑之判決，駁回上訴人在第二審之上訴，
固非無見。
惟查(一)、審理事實之法院，對於案內與論罪科刑、罪名成立與否有關之一切證據，除
認為不必要者外，均應詳為調查，然後基於調查所得之心證以為判斷之基礎；苟與待
證事實有重要關係，在客觀上認為應行調查之證據，又非不易調查或不能調查，而未
依法加以調查，率予判決者，即有刑事訴訟法第三百七十九條第十款規定所稱應於審
判期日調查之證據而未予調查之違法。原判決認定上訴人向其互助會員虛構「黃玉物
」參加互助會，冒用「黃玉物」名義詐標會款並簽發系爭本票，無非以上訴人所印發
之會員名單，並無「黃玉物」名字，可見黃玉物自始未曾表示要參加上訴人之互助會
，黃玉物未參加互助會，如何能借與上訴人標會，又如何能同意上訴人簽發其名義之
本票云云，為主要論據。稽之卷附互助會單，固記載江嬋娟僅有一會，然證人江嬋娟
於第一審法院供稱「（究有無跟會？）我跟了二會，一個是我名字，另一會掛呂學明
之名，但我有一半」（見偵字第二五○六四號卷第四頁、第一審卷第一五五頁），互
助會單所記載似與實際情形不一致。類此情形，互助會單並未記載江秀雲、蘇益成參
加互助會，惟據上訴人於第一審法院供稱「（江秀雲有無跟會？）有，本來是陳進財
要跟二會，但他後來祇要跟一會，就由江秀雲（我妹妹）頂」、「（蘇益成有無參加
你的會？）有，但他是頂涂家威的會」（見第一審卷第一六九頁背面、第一七○頁）
。原判決並未詳查上情，徒以互助會單上無「黃玉物」名字，遽認其未曾表示參加互
助會，尚嫌速斷。再黃玉物有無參加互助會，有無同意上訴人借標及簽發系爭本票，
攸關上訴人是否成立犯罪，第一審法院及原審亦多次訊問上訴人有無找到黃玉物，可
見該證據有調查之必要性，詎第一審法院依黃玉物病歷表所載地址傳喚，通知遭退回
後，原審未進一步查址及傳喚，遽行判決，自有應於審判期日調查之證據而未予調查
之違法。(二)、原判決引用第一審判決認定上訴人於召會之初即有不法所有之意圖，惟
上訴人一再辯稱其因互助會已得標會員江嬋娟、呂學明、蘇益成、江曉屏、江郭俊來
及吳木隆（兩會）等人拒不繳納會款，計有五百多萬元，致財務陷於困境不得不止會
，惟伊止會後仍繼續給付活會會員八十四萬元，純係受他人所拖累，並無任何詐欺之
故意云云，原審未於審判期日，就上訴人否認犯罪所為有利之辯解事項與證據，予以
調查，亦不於判決理由內加以論列，率行判決，自屬於法有違。上訴意旨，執以指摘
原判決不當，尚非全無理由，應認有撤銷發回更審之原因。至原判決不另諭知無罪部
分，基於審判不可分之原則，併予發回。
據上論結，應依刑事訴訟法第三百九十七條、第四百零一條，判決如主文。
中      華      民      國     九十     年      十      月    二十五    日
                              最高法院刑事第三庭
                                  審判長法官  陳  錫  奎
                                        法官  洪  清  江
                                        法官  李  伯  道
                                        法官  呂  丹  玉
                                        法官  洪  佳  濱
      右正本證明與原本無異
                                              書  記  官
中      華      民      國     九十     年      十      月     三十     日


司法院資訊處製作；財團法人民間司法改革基金會備份。
